【裁判字號】    96,易,1579
【裁判日期】    970213
【裁判案由】    違反水污染防治法
【裁判全文】
臺灣臺南地方法院刑事判決              96年度易字第1579號
公  訴  人  臺灣臺南地方法院檢察署檢察官黃淑妤
被      告  銘長螺絲有限公司
                    統一編號：.
兼  代表人  甲○○
上列被告因違反水污染防治法案件，經檢察官提起公訴（96年度
偵字第9155、11763、16640號），本院判決如下：
    主  文
甲○○事業負責人，其事業無排放許可證或簡易排放許可文件，
且其排放廢水所含之有害健康物質超過放流水標準，處有期徒刑
肆月，併科罰金新臺幣拾萬元，有期徒刑如易科罰金，罰金如
易服勞役，均以新臺幣貳仟元折算壹日；又事業負責人，其事業
無排放許可證或簡易排放許可文件，且其排放廢水所含之有害健
康物質超過放流水標準，處有期徒刑肆月，併科罰金新臺幣拾
萬元，有期徒刑如易科罰金，罰金如易服勞役，均以新臺幣貳仟
元折算壹日。應執行有期徒刑陸月，併科罰金新臺幣伍拾伍萬元
，有期徒刑如易科罰金，罰金如易服勞役，均以新臺幣貳仟元折
算壹日。
銘長螺絲有限公司，其負責人因執行業務犯水污染防治法第三十
六條第一項之罪，科罰金新臺幣肆拾萬元；又其負責人因執行業
務犯水污染防治法第三十六條第一項之罪，科罰金新臺幣肆拾萬
元。應執行罰金新臺幣柒拾伍萬元。
    事  實
一、甲○○係址設臺南縣仁德鄉○○○街三號「銘長螺絲有限公
    司」之負責人（下稱銘長公司，為甲○○於民國九十六年一
    月三十一日承接），並在上址開設工廠，經營金屬表面處理
    加工之業務：
  (一)甲○○明知所經營銘長公司其業務所排放之廢水，所含之有
    害健康物質不得超過放流水標準，竟未向主管機關臺南縣政
    府申請廢污水排放許可證或簡易排放許可文件，在上址從事
    五金零件電鍍業務，於金屬表面處理加工過程中，產出含有
    鉻、鎳、鋅等有害健康物質之廢水，且現場作業產生之原廢
    水未經處理匯集後，逕由塑膠管連接排放至工廠外大排水溝
    放流。嗣於九十六年四月二十五日十三時五十分許，經行政
    院環境保護署環境督察總隊中區環境督察大隊稽查人員發現
    ，並在工廠所設置之排放口採取水樣送驗，所採得採集之廢
    水所含懸浮固體、化學需氧量、氫離子濃度指數（PH值）、
    銅、總鉻、鎳之檢測值，分別係624mg/l、11100mg/l、1.4
    、16.2mg/l、12mg/l、79.6mg/l，均超過行政院環境保護署
    依據水污染防治法第七條第二項所訂定之放流水標準【懸浮
    固體、化學需氧量、氫離子濃度指數（PH值）、銅、總鉻、
    鎳最大限值分別為30mg/l、100mg/l、6.0-9.0、3.0mg /l、
    2.0mg/l、1.0mg/l】，始悉上情。
  (二)銘長公司因違反上開水污染防治法有關排放廢污水之法令規
    定，經主管機關即臺南縣政府於九十六年五月二十二日，以
    府環水字第0960075185號函文，認為銘長公司違反前開規定
    ，依水污染防治法第七十三條第一款認定情節重大，命銘長
    公司負責人甲○○於文到次日立即停工【下稱停工命令】，
    甲○○於收受上開停工命令後，乃知悉銘長公司應於次日停
    工。詎甲○○竟基於不遵行主管機關依水污染防治法所為停
    工命令之犯意，於收受停工命令後，繼續在上址生產作業，
    並流放事業廢水於地面水體。嗣於九十六年六月五日十四時
    二十分許，經內政部警政署環境保護警察隊第三中隊及臺南
    縣警察局歸仁分局人員前往上址稽查，發現銘長公司仍繼續
    生產作業，並當場自銘長公司廠房旁之下水道採集銘長公司
    所排放之水體送驗，結果所含懸浮固體、化學需氧量、氫離
    子濃度指數（PH值）、銅、鋅、鎳、總鉻、鉛、六價鉻之檢
    測值，分別係390mg/L、764mg/L、2.7、4.67mg/L、13.3mg/
    L、8.39mg/L、31.9mg/L、1.69mg/L、0.96mg/L，均超過行
    政院環境保護署依據水污染防治法第七條第二項所訂定之放
    流水標準【鋅、鉛、六價鉻最大限值分別為5.0mg/l、1.0mg
    /l、0.5mg/l】。並扣得作業中之堆高機、車牌號碼939－HL
    號營業用大貨車、車牌號碼900－SC號自用大貨車各1部及吊
    車6部，而查悉上情。
二、案經行政院環境保護署移送暨臺南縣警察局歸仁分局報告及
    臺灣臺南地方法院檢察署檢察官自動檢舉偵查後提起公訴。
    理  由
一、上開犯罪事實，業據被告甲○○自白承認（見本院卷第五十
    二頁），而被告確實在上址經營銘長公司及非法開設工廠，
    有臺南縣政府營利事業登記證影本一份可查（見警卷第二十
    四頁至二十五頁），而臺南市政府亦以九十六年六月十二日
    府環水字第0960102933號函文表示上開事業確實未申請排放
    許可證或簡易排放許可文件（見偵卷第八至九頁）。又環保
    稽查人員分別於九十六年四月二十五日、六月五日實施水質
    抽樣檢測，有水污染稽查記錄二份及檢測報告二份可考（見
    警卷第七頁、偵他卷第十六頁），其中，按水污染防制法第
    三十六條第一項規定，乃禁止事業無排放許可證或簡易排放
    許可文件時，不得排放含有害健康物質超過放流水標準之廢
    水，依據同條第二項規定，行政院環境保護署訂定「有害健
    康物質之種類」，銅、鋅、鎳、總鉻、鉛、六價鉻均在上開
    種類範圍內；又同署依據該法第七條第二項所訂定之放流水
    標準，其中適用一般事業部分，依據檢測報告所示，被告所
    經營銘長公司之放流水確實超過上開法定標準甚高，又臺南
    縣政府已於九十六年五月二十二日函令銘長公司應予停工，
    有該府環水字第0960075185號函文可查（見警卷第十六至十
    八頁），此外，復有現場蒐證照片四十六張在卷可憑（見警
    卷第二十六頁至四十一頁、偵他卷第十至十三頁、第十九頁
    ），依據上開證據資料足認被告未取得排放許可證及簡易排
    放許可文件，即排放含有有害健康物質之廢水超過放流水標
    準，且又違反停工命令繼續施工，其自白確與事實相符，應
    可採信。綜上，本案事證明確，被告犯行已堪認定，應依法
    論科。
二、論罪科刑：
  (一)被告甲○○為銘長公司事業負責人，核其所為，係違反水污
    染防治法第三十六條第一項之無排放許可證或簡易排放許可
    文件，且排放有害健康物質超過放流水標準罪。又其事業不
    遵行主管機關臺南縣政府依水污染防治法所為停工命令，核
    其所為，係違反水污染防治法第三十八條第一項之罪。銘長
    公司因被告執行業務犯水污染防治法第三十六條第一項之罪
    ，應依同條例第三十九條之規定科以該條之罰金。
  (二)按犯罪行為人所為究竟應成立一罪或數罪，決定之依據，在
    於罪數論所描述之一行為，是指「人的一個意思決定所啟動
    的一個複合的因果流程，一個複合的因果流程是由數個彼此
    相互連結而具有方法目的、原因結果或持續複製關係的因果
    事實所構成」，該一行為是社會經驗認知上的一行為，是構
    成一罪的行為，不管實現一個或數個構成要件，都只被評價
    為一罪。又牽連犯廢除後，對於目前實務上以牽連犯予以處
    理之案例，在適用上，則得視具體情形，分別論以想像競合
    犯或數罪併罰；連續犯規定廢除後，對於部分習慣犯，例如
    竊盜、吸毒等犯罪，可發展接續犯之觀念，對於合乎「接續
    犯」或「包括的一罪」之情形，認為構成單一的犯罪（刑法
    第五十五條、五十六條部分立法理由參照）。查被告係因所
    營事業未合法取得行政許可文件，又長期排放含有有害物質
    且違反流放水標準之廢水，致犯本罪，該犯罪行為人除有未
    依法取得行政許可之消極行為外，尚有長期排放廢水之積極
    行為。而被告係基於一個犯罪故意，侵害同一社會法益，參
    酌該事業從事經濟活動，本有於同一地點，反覆實施排放廢
    水之特性。依據一般社會通念，被告上開犯行，自應評價為
    罪數上之一行為，論以一罪。因此被告於九十六年四月二十
    五日前所犯水污染防治法第三十六條第一項之罪，即應論以
    一罪；被告收受停工命令後，本應予以停工，惟仍繼續違反
    水污染防治法第三十六條第一項之罪至九十六年六月五日，
    前開期間之犯意應自被告收受停工命令後予以中斷切割，且
    經主管機關禁止開工，仍罔顧命令繼續施作，依據一般社會
    觀念評價，後一行為犯意及不法評價自可與前一行為予以分
    離獨立，而應論以數罪；然而被告後一行為，則係以一排放
    有害廢水行為同時違反停工命令，乃一行為觸犯水污染防治
    法第三十六條第一項及第三十八條第一項之罪，為想像競合
    犯，依刑法第五十五條之規定，應對被告論以水污染防治法
    第三十六條第一項之罪。
  (三)爰審酌被告甲○○及銘長公司經營金屬酸洗及電鍍業，竟違
    反水污染防制法規定，而被告持續排放廢水之時間非短，危
    害環境甚鉅，且經主管機關課予停工命令後，不思正本之道
    乃在遵守相關法令，改善污染措施後申請復工，反而繼續生
    產，明顯漠視法令，姑念被告犯後坦承犯行，且無刑事前科
    ，有臺灣高等法院被告前案紀錄表一份可查（見本院卷第五
    十九頁），並斟酌檢察官具體求刑等一切情狀，分別量處被
    告甲○○及銘長公司如主文所示之刑，並就有期徒刑易科罰
    金、併科罰金易服勞役部分諭知其折算標準，再定其應執行
    刑，以示懲儆。至於現場所扣得堆高機、車牌號碼939－HL
    號營業用大貨車、車牌號碼900－SC號自用大貨車各一部及
    吊車六部（見警卷第十三頁），雖為銘長公司所有，惟按刑
    法關於沒收之規定，除違禁物必須沒收外，其餘均採得科主
    義，是法院對於供犯罪所用之物，沒收與否，本可自由裁量
    （最高法院十九年上字第一六五一號判例要旨參照），查扣
    案物品乃銘長公司生財機具，而違反水污染防治法上開罪名
    ，乃在處罰行為人對於生態體系之危害，並非欲使業者因之
    無法經營，本院裁量後認為無庸諭知沒收，併此敘明。
據上論斷，應依刑事訴訟法第二百九十九條第一項前段，水污染
防治法第三十六條第一項、第三十八條第一項、第三十九條，刑
法第十一條前段、第四十一條第一項前段、第四十二條第三項前
段、第五十一條第五款、第七款，判決如主文。
中    華    民    國    97    年    2     月    13    日
                  刑事第八庭    法  官  李東柏
以上正本證明與原本無異。
如不服本判決應於收受本判後10日內向本院提出上訴書狀，並應
敘述具體理由。如未敘述上訴理由者，應於上訴期間屆滿後20日
內向本院補提理由書狀（均須按他造當事人之人數附繕本）「切
勿逕送上級法院」。
                                書記官  周怡青
中    華    民    國    97    年    2     月    13    日
附錄本案論罪科刑法條全文：
水污染防治法第三十六條
事業無排放許可證或簡易排放許可文件，且其排放廢水所含之有
害健康物質超過放流水標準者，處負責人三年以下有期徒刑、拘
役或科或併科新臺幣二十萬元以上一百萬元以下罰金。
前項有害健康物質之種類，由中央主管機關公告之。
水污染防治法第三十八條第一項
事業不遵行主管機關依本法所為停工或停業之命令者，處負責人
一年以下有期徒刑、拘役或科或併科新臺幣二十萬元以上一百萬
元以下罰金。
水污染防治法第三十九條
法人之負責人、法人或自然人之代理人、受雇人或其他從業人員
，因執行業務犯第三十四條、第三十五條、第三十六條第一項、
第三十七條或第三十八條第二項之罪者，除依各該條規定處罰其
行為人外，對該法人或自然人亦科以各該條之罰金。


司法院資訊處製作；財團法人民間司法改革基金會備份。
